【裁判字號】    95,交簡上,81
【裁判日期】    951109
【裁判案由】    過失傷害
【裁判全文】
臺灣臺北地方法院刑事判決            95年度交簡上字第81號
上  訴  人  臺灣臺北地方法院檢察署檢察官
被      告  丙○○
輔  佐  人  乙○○
上列上訴人因被告過失傷害案件，不服本院中華民國九十五年六
月六日九十四年度北交簡字第二七八九號第一審判決（聲請簡易
判決處刑書案號：臺灣臺北地方法院檢察署九十四年度偵字第二
○○七四號），提起上訴，本院管轄第二審之合議庭判決如下：
    主      文
原判決撤銷。
丙○○因過失傷害人，處拘役肆拾日，如易科罰金，以銀元參佰
元即新臺幣玖佰元折算壹日。
    事      實
一、丙○○於民國九十三年八月六日下午三時三十五分許，駕駛
    車牌號碼0772─DT號自小客車，沿臺北市○○區○○路一段
    一○六巷西往東方向行駛，行駛至該巷與大安路一段之交岔
    路口（未設置「停」、「讓」等標誌、標線或閃光號誌）時
    ，本應注意其所行駛之大安路一段一○六巷僅有一個車道（
    單行道）而為少線道，大安路一段則有二個車道（均為南往
    北方向單行道）而為多線道，依道路交通安全規則第一百零
    二條第一項第二款規定，汽車行駛至未設標誌、標線或號誌
    劃分幹、支線道之交岔路口時，少線道之車輛應暫停讓多線
    道車輛先行，不得任意穿越路口，而依當時為日間晴天、屬
    市區○○道路○路面無缺陷、亦無障礙物，視距良好等客觀
    行車環境，並無不能注意之情事，竟未暫停確認大安路方向
    是否有來車及應否禮讓先行，即貿然跟隨前車前行橫越交岔
    路口欲進入前方之大安路一段一○一巷，惟行駛至大安路一
    段外（右）側車道附近路口時，因前方車輛速度減緩並停止
    ，丙○○隨即煞車，適有甲○○騎乘車牌號碼IPT─291號重
    型機車自大安路一段南往北方向沿外（右）側車道行駛至前
    揭路口，閃避不及，其機車左前車身因而撞擊丙○○所駕汽
    車之右前車身、後視鏡等部位，致甲○○人車倒地，因而受
    有左脛骨腓骨骨折之傷害。丙○○肇事後，在職司犯罪偵查
    之公務員知悉上開犯罪行為前，未逃避而停留現場等候，並
    於臺北市政府警察局大安分局交通分隊警員據報到場處理時
    ，當場自首承認肇事而接受裁判。
二、案經甲○○訴由臺北市政府警察局大安分局報請臺灣臺北地
    方法院檢察署檢察官偵查後聲請簡易判決處刑。
    理      由
一、訊據被告丙○○固坦承於前開時間，駕車沿臺北市○○區○
    ○路一段一○六巷西往東方向行駛，於橫越大安路一段之交
    岔路口未及進入一○一巷時，其右前車身及後視鏡等部位與
    告訴人甲○○所騎乘機車之左前車身發生碰撞肇事，致告訴
    人受有左脛骨腓骨骨折傷害之事實，惟矢口否認有何過失，
    辯稱：伊從大安路一○六巷橫越大安路，欲往一○一巷方向
    行進時，因前方車輛停住，亦跟隨煞車停止，隨即見告訴人
    機車自右方駛近而撞擊，本件係於車輛靜止中遭告訴人機車
    碰撞，伊除無照駕駛外，並無其他違規或過失責任云云。
二、經查：
  (一)告訴人於前揭時間騎乘機車行經本件肇事地點，其機車左前
    車身與被告所駕汽車之右前車身、後視鏡等部位發生碰撞，
    因而人車倒地，並受有左脛骨腓骨骨折之傷害等情，業據證
    人即告訴人於本院證稱：我當天是騎乘IPT─291號機車從仁
    愛路轉大安路要往忠孝東路方向，我是騎在整條大安路左邊
    過來三分之二的位置，行駛至大安路一○一巷口時，沒有見
    到被告之車輛，突然就發生碰撞，導致左腳骨折受傷等語明
    確（見本院卷第三九頁正、反面），並有國泰綜合醫院九十
    三年八月十一日診斷證明書一紙在卷可稽（見偵卷第三二頁
    ），復有道路交通事故現場圖、交通事故談話紀錄表、道路
    交通事故補充資料表及現場照片四張附卷可參（以上見偵卷
    第十二至十四頁、第十六至十八頁）。
  (二)被告雖以其係於停止狀態時遭告訴人機車撞擊等語置辯，而
    否認自身有何過失責任。惟按汽車行駛至無號誌或號誌故障
    而無交通指揮人員指揮之交岔路口，支線道車應暫停讓幹線
    道車先行，未設標誌、標線或號誌劃分幹、支線道者，少線
    道車應暫停讓多線道先行；車道數相同時，轉彎車應暫停讓
    直行車先行；同為直行車或轉彎車者，左方車應暫停讓右方
    車先行，道路交通安全規則第一百零二條第一項第二款定有
    明文。足見駕駛人行經無號誌管制但設有標誌、標線或號誌
    以劃分幹、支線道之交岔路口時，支線道車輛應暫停禮讓幹
    線道車輛先行，若未設標誌、標線或號誌以劃分何者為幹線
    道、何者為支線道者，則少線道之車輛應暫停讓多線道之車
    輛先行。查本件被告與告訴人係分別駕車行駛至大安路一段
    與大安路一段一○六巷、一○一巷（西側為一○六巷，東側
    為一○一巷）之交岔路口時發生碰撞肇事，該路口並未有號
    誌管制，亦未設置「停」、「讓」等標誌、標線或閃光號誌
    而足以劃分幹、支線道，有肇事現場照片可稽（見偵卷第十
    八頁），此觀交通員警於道路交通事故現場圖上記載「該肇
    事路口並未設置停、讓及閃光號誌」等語自明（見偵卷第十
    二頁）；既屬未設置標誌、標線或號誌以劃分幹線道、支線
    道之交岔路口，依前揭道路交通安全規則之規範，少線道之
    車輛自應暫停禮讓多線道之車輛先行。而本件肇事前被告係
    由西向東行駛於大安路一段一○六巷之單線（行）道，告訴
    人則係由南往北方向行駛於大安路一段（有二個車道，均為
    南往北方向單行道）之外（右）側車道，有道路交通事故現
    場圖及現場照片可憑，核與告訴人指稱其係騎在大安路右邊
    的線道等語相符，亦與被告供稱：「大安路是雙線道」、「
    一○六、一○一巷都是單行道，而且沒有劃分線道」等語一
    致（見本院卷第三九頁反面、第四○頁）。而依被告自承：
    我的行進方向是要從一○六巷進入一○一巷，車子尚未進入
    一○一巷還在大安路時發生車禍，我當時跟著前車要穿越路
    口，但因前面有其他車輛而跟著停下車，告訴人的車就撞過
    來了，事故發生前我有看到告訴人的機車過來，並且見到告
    訴人為了要閃避而往右偏移，但是我的車因為沒有辦法移動
    及閃避，所以就照著我原來停止的狀態被撞到等語（見本院
    卷第三九頁反面至四一頁反面），足見被告原行駛之一○六
    巷既屬未劃分線道之單線（行）道而為少線道，告訴人所行
    駛之大安路一段係有劃分二個車道之多線道，且車流量較大
    ，被告行駛至該交岔路口時，自應注意暫停並禮讓多線道之
    車輛先行；詎被告竟未暫停確認大安路方向是否有來車及應
    否禮讓其先行，即貿然跟隨前車前行橫越交岔路口欲進入前
    方之大安路一段一○一巷，惟行駛至大安路一段外（右）側
    車道附近路口時，旋因前方車輛速度減緩而煞車，致沿大安
    路正常行駛至前揭交岔路口之告訴人閃避不及而撞及受傷，
    被告未依道路交通安全規則駕駛之過失情節，甚為明確；本
    件事故原因係被告未依規定於交岔路口暫停禮讓，未俟確認
    幹線道有無來車即貿然橫越，因而致告訴人不及閃避而撞擊
    ，即屬有過失，自不能以事發時係停止狀態或係遭撞擊等情
    ，而否認罪責。被告辯稱其係於停止狀態時遭告訴人機車撞
    擊，並無過失云云，自不足採。
  (三)又道路交通安全規則第一百零二條第一項第一款、第二款就
    駕駛人行駛至交岔路口內之行車規範，係以遵守燈光號誌或
    交通指揮人員之指揮為先；若行駛至無號誌惟設有標誌、標
    線或號誌以劃分幹、支線道者，支線道車應暫停讓幹線道車
    先行；未設標誌、標線或號誌劃分幹、支線道者，少線道車
    應暫停讓多線道先行；若雙方車道數相同時，轉彎車應暫停
    讓直行車先行；同為直行車或轉彎車者，則左方車應暫停讓
    右方車先行。本件被告係沿大安路一段一○六巷之少線道行
    至交岔路口時，未暫停禮讓行駛於大安路一段多線道之告訴
    人車輛先行而肇事，雙方行駛之道路雖無幹線道與支線道之
    區分，惟足以分辨一為多線道、一為少線道，自應由少線道
    之車輛暫停禮讓，檢察官聲請簡易判決處刑意旨認被告所行
    駛之大安路一○一巷為支線道且係左方車，未禮讓告訴人行
    駛於大安路一段幹線道之右方車，關於被告應遵循之交通安
    全規範之認定，雖有未合，惟被告確有違反少線道應暫停禮
    讓多線道車輛之規定，業已詳敘如前，其過失責任仍足認定
    。再者，本件被告與告訴人所駕車輛均為直行狀態而均為直
    行車，被告答辯狀認告訴人違反道路交通安全規則第一百零
    二條第一項第六款（修正前）「轉彎車應讓直行車先行。但
    直行車尚未進入交岔路口，而轉彎車已達中心處開始轉彎，
    直行車應讓轉彎車先行」之規定而應負擔本件肇事責任云云
    （見本院卷第三四頁），顯屬誤解，爰予敘明。
  (四)被告行車至本件無號誌管制之交岔路口時，依前開道路交通
    安全規則之規定意旨，本應暫停禮讓屬多線道之告訴人車輛
    先行，且依現場照片以觀，當時為日間晴天、屬市區○○道
    路○路面無缺陷、亦無障礙物，視距良好等客觀行車環境，
    又無不能注意之情事。詎被告竟未暫停確認大安路方向是否
    有來車及應否禮讓先行，即貿然跟隨前車前行橫越交岔路口
    欲進入前方之大安路一段一○一巷，惟行駛至大安路一段外
    （右）側車道附近路口時，因前方車輛速度減緩而煞車，致
    告訴人閃避不及而碰撞肇事，告訴人因而受傷，被告注意義
    務之違反與告訴人傷勢間復存有相當因果關係，被告之過失
    責任甚明。被告辯稱係於停止狀態遭告訴人撞擊，並無過失
    云云，揆諸前揭說明，難以採信。本件事證明確，被告過失
    傷害犯行堪以認定，應依法論科。至於被告與告訴人固俱係
    無照駕駛，惟此僅屬行政違規之範疇，並無證據證明係肇生
    本件事故之原因，爰予敘明。
三、論罪科刑之法律適用：
  (一)按被告行為後，中華民國刑法已於九十四年二月二日修正公
    布，並於九十五年七月一日施行，關於刑法變更後之新舊法
    律適用問題，均應依修正後刑法第二條第一項：「行為後法
    律有變更者，適用行為時之法律。但行為後之法律有利於行
    為人者，適用最有利於行為人之法律」之規定，依「從舊從
    輕」原則決定；且比較時應就罪刑有關之共犯、未遂犯、想
    像競合犯、牽連犯、連續犯、結合犯，以及累犯加重、自首
    減輕暨其他法定加減原因（如身分加減）與加減例等一切情
    形，綜其全部罪刑之結果而為比較（最高法院九十五年度第
    八次刑庭會議決議參照）。爰先就本案有關新舊法比較部分
    論述如下：
  1.本件刑法第二百八十四條第一項前段之過失傷害罪，其法定
    刑得科銀元五百元以下罰金，依被告行為時之刑罰法律，即
    罰金罰鍰提高標準條例第一條前段、修正前刑法第三十三條
    第五款（規定罰金為一元以上），並依現行法規所定貨幣單
    位折算新臺幣條例第二條規定計、折算結果，前揭詐欺取財
    罪其法定刑得科銀元一元即新臺幣三元以上、銀元五千元即
    新臺幣一萬五千元以下罰金。惟依據被告行為後之修正增訂
    刑法施行法第一條之一：「中華民國九十四年一月七日刑法
    修正施行後，刑法分則編所定罰金之貨幣單位為新臺幣。九
    十四年一月七日刑法修正時，刑法分則編未修正之條文定有
    罰金者，自九十四年一月七日刑法修正施行後，就其所定數
    額提高為三十倍。但七十二年六月二十六日至九十四年一月
    七日新增或修正之條文，就其所定數額提高為三倍」，及刑
    法第三十三條第五款將罰金刑修正為：「新臺幣一千元以上
    ，以百元計算之」等規定，刑法第二百八十四條第一項前段
    過失傷害罪其法定罰金刑之最高額雖未有變動，惟最低額已
    提高為新臺幣一千元以上。經比較新舊法結果，認適用被告
    行為後之新法規定，對被告並非較為有利。
  2.關於自首之規定，修正前刑法第六十二條前段規定「對於未
    發覺之罪自首而受裁判者，減輕其刑」，乃屬必減輕刑度之
    規定，修正後刑法第六十二條前段則規定為「對於未發覺之
    罪自首而受裁判者，得減輕其刑」，僅得減輕刑度而已，故
    適用新法關於自首之規定，對被告並非較為有利。
  3.綜合以上新舊法全部比較結果，認適用修正後之前揭刑法規
    定，對被告並非較為有利，自應依刑法第二條第一項前段之
    規定，適用被告行為時即修正前之規定，以為論處。
  4.又易科罰金部分，修正前刑法第四十一條第一項前段係規定
    ：「犯最重本刑為五年以下有期徒刑以下之刑之罪，而受六
    個月以下有期徒刑或拘役之宣告，因身體、教育、職業、家
    庭之關係或其他正當事由，執行顯有困難者，得以一元以上
    三元以下折算一日，易科罰金」，而斯時易科罰金之折算標
    準，依修正前罰金罰鍰提高標準條例第二條（該條規定現已
    刪除）規定，係就其原定數額提高為一百倍折算一日，並依
    現行法規所定貨幣單位折算新臺幣條例第二條折算為新臺幣
    ，則適用舊法之結果，易科罰金之折算標準應以銀元一百元
    至三百元即新臺幣三百元至九百元折算一日；惟修正後刑法
    第四十一條第一項前段則規定：「犯最重本刑為五年以下有
    期徒刑以下之刑之罪，而受六個月以下有期徒刑或拘役之宣
    告者，得以新臺幣一千元、二千元或三千元折算一日，易科
    罰金」。比較新舊法之結果，認適用新法對被告並非較為有
    利，自應依刑法第二條第一項前段之規定，適用被告行為時
    即修正前之易科罰金規定。
  (二)核被告所為，係犯刑法二百八十四條第一項前段之過失傷害
    罪。查被告於肇事後，在職司犯罪偵查之公務員知悉上開犯
    罪行為前，未逃避而停留現場，並於臺北市政府警察局大安
    分局交通分隊員警據報到場處理時當場承認為肇事人，此據
    被告供明在卷，並有道路交通事故肇事人自首情形紀錄表在
    卷可稽（見偵卷第十五頁），雖被告嗣後對於其過失責任及
    犯罪事實有所主張或辯解，惟按刑法第六十二條所謂自首，
    祇以犯人在其犯罪未發覺前，自行向該管公務員申告其犯罪
    事實，而接受裁判為已足，至於嗣後對於阻卻責任之事由有
    所辯解，乃辯護權之行使，不能據此即認其先前之自首失其
    效力（最高法院九十二年臺上字第七二五四號、八十四年臺
    上字第八二九號判決意旨參見），故被告前開對於未發覺之
    犯罪停留現場承認肇事之舉，仍與自首要件相符，爰依修正
    前刑法第六十二條前段規定減輕其刑。
四、原審以被告罪證明確，予以論罪科刑，雖非無見；惟本件交
    岔路口並未設置標誌、標線或號誌以劃分幹、支線道，即無
    幹線道與支線道之分，被告未遵守者，乃少線道應暫停禮讓
    多線道車輛先行之規定，原審判決犯罪事實引用檢察官聲請
    簡易判決處刑書之記載，而認定被告行駛於支線道未停車禮
    讓幹線道車輛先行、左方未讓右方車先行而違規肇事，尚有
    不當，另未及為修正前、後新舊刑法之比較適用，亦有未合
    。檢察官循告訴人之請求，以被告自案發至今未與告訴人和
    解，毫無悔意，原審僅量處拘役四十日，尚嫌過輕而不足收
    警惕之效等語，指摘原審判決不當而提起上訴，惟按量刑輕
    重，係屬事實審法院得依職權自由裁量之事項，苟已斟酌刑
    法第五十七條各款所列情狀而未逾越法定刑度，不得遽指為
    違法；在同一犯罪事實與情節，如別無其他加重或減輕之原
    因，下級審法院量定之刑，亦無過重或失輕之不當情形，則
    上級審法院對下級審法院之職權行使，原則上應予尊重，有
    最高法院七十二年臺上字第六六九六號判例、八十五年度臺
    上字第二四四六號判決要旨可參。本件原審判決業已斟酌被
    告過失情節、告訴人之傷勢及被告自案發以來未能與告訴人
    達成和解等一切情狀而為量刑，上訴意旨徒就屬於事實審法
    院職權審酌裁量範圍之刑度爭執，尚無理由；惟原判決既有
    前開可議之處，仍應由本院將原判決撤銷，予以改判。爰審
    酌被告犯罪駕車行經交岔路口未注意禮讓他車，致生本件交
    通事故，對告訴人造成一定程度之損害，及其品行、智識程
    度，犯後至今未能與告訴人達成和解等一切情狀，量處如主
    文第二項所示之刑，並依被告行為時之修正前刑法第四十一
    條第一項前段、修正前罰金罰鍰提高標準條例第二條、現行
    法規所定貨幣單位折算新臺幣條例第二條等規定，就前開所
    宣告之有期徒刑，諭知以銀元三百元即新臺幣九百元折算一
    日之易科罰金折算標準。
據上論斷，應依刑事訴訟法第四百五十五條之一第一項、第三項
、第三百六十九條第一項前段、第三百六十四條、第二百九十九
條第一項前段，刑法第二條第一項前段、第二百八十四條第一項
前段，修正前刑法第六十二條前段、第四十一條第一項前段，罰
金罰鍰提高標準條例第一條前段，修正前罰金罰鍰提高標準條例
第二條，現行法規所定貨幣單位折算新臺幣條例第二條，判決如
主文。
本案經檢察官林達到庭執行職務
中    華    民    國    95    年    11    月    9     日
                   交通法庭  審判長法  官  劉方慈
                                   法  官  鍾淑慧
                                   法  官  林庚棟
以上正本證明與原本無異。
不得上訴。
                                   書記官  殷玉芬
中    華    民    國    95    年    11    月    10    日
附錄本案論罪科刑法條全文
中華民國刑法第二百八十四條：
因過失傷害人者，處六月以下有期徒刑、拘役或五百元以下罰金
，致重傷者，處一年以下有期徒刑、拘役或五百元以下罰金。
從事業務之人，因業務上之過失傷害人者，處一年以下有期徒刑
、拘役或一千元以下罰金，致重傷者，處三年以下有期徒刑、拘
役或二千元以下罰金。


司法院資訊處製作；財團法人民間司法改革基金會備份。
